【裁判字號】    97,台上,195
【裁判日期】    970117
【裁判案由】    違反毒品危害防制條例
【裁判全文】
最高法院刑事判決              九十七年度台上字第一九五號
上  訴  人  甲○○
                    （
選任辯護人  蔣志明律師
上列上訴人因違反毒品危害防制條例案件，不服台灣高等法院台
中分院中華民國九十六年十一月十五日第二審更審判決（九十六
年度上重更(四)字第二號，起訴案號：台灣南投地方法院檢察署九
十二年度偵字第一二八七、一二八八、一二八九號），提起上訴
，本院判決如下：
    主  文
原判決撤銷，發回台灣高等法院台中分院。
    理  由
本件原判決認定上訴人甲○○綽號「小馬」，自民國七十七年十
一月起，任職桃園縣警察局警員，於八十五年十一月至八十八年
七月，擔任桃園縣警察局龜山分局代用偵查員，自八十八年七月
間，改調桃園縣警察局保安警察隊隊員。其明知海洛因業經行政
院衛生署公告列為毒品危害防制條例第二條第一項第一款所列管
之第一級毒品，不得販賣及持有，因貪圖販賣毒品有豐厚暴利，
竟基於販賣海洛因營利之概括犯意，於不詳時間、地點，以不詳
代價，向姓名年籍不詳之人買入供販賣用之海洛因，藏放在桃園
市○○路四四一號三樓之一與其同居之大陸女子蘇丹（業經原審
法院判處有期徒刑七年確定）住處廚房櫃子裡，並於下列時間、
地點，以高於進價之價格，連續販賣：(一)、九十一年九月十一日
，桃園縣警察局保安警察隊查獲煙毒嫌犯游皓明，上訴人因而結
識游皓明之友人蔡桂雲（綽號「萍姐」、「小萍」），嗣即與之
頻頻接觸，而自其認識蔡桂雲後約隔二個月內（正確之日期不詳
），連續在上揭其與蘇丹同居處、桃園縣中壢市○○○路○段二
十八號四樓之三蔡桂雲住處，以每一兩海洛因新台幣（下同）十
二萬元，販賣予蔡桂雲二次，計得款二十四萬元。(二)、九十一年
十一月間，上訴人藏放毒品之事為蘇丹發現，經蘇丹規勸無效，
上訴人仍基於同一販賣海洛因營利之概括犯意，以與蘇丹同居處
作為分裝（利用上訴人之小電子磅秤分裝）及販賣海洛因之場所
，連續為下列販賣海洛因犯行：(1)、九十一年十二月底，A1經蔡
桂雲告知獲悉上訴人有販售海洛因，乃委託蔡桂雲聯絡，向上訴
人表明欲購買海洛因十一兩，上訴人與A1聯絡購買事宜後，由A1
委託蔡桂雲出面向上訴人購買，上訴人先拿五兩海洛因寄予蔡桂
雲供A1試用，滿意後上訴人再補足六兩，而以每兩十一萬元之價
格販賣海洛因十一兩予A1，並由蔡桂雲轉交價款，上訴人合計得
款一百二十一萬元；九十二年一月底，A1復委託蔡桂雲向上訴人
購買海洛因，上訴人再以每兩十一萬元之價格，販售海洛因十四
兩予A1，亦由蔡桂雲轉交購買海洛因之價款一百五十四萬元予上
訴人。(2)、九十二年二月中旬，蔡桂雲先向上訴人以每兩十二萬
元之價格，購買五兩海洛因，上訴人即至蔡桂雲住處交付，蔡桂
雲則先交付價款五十萬元予上訴人。同一期間，因A1向蔡桂雲表
示欲以每兩十二萬元向上訴人購買海洛因十兩，交付一百零五萬
元予蔡桂雲，蔡桂雲即基於代購之意思，委由接送A1之李安祺駕
車載送其至上訴人與蘇丹同居處所，向上訴人購買取得八兩海洛
因，上訴人販賣予蔡桂雲及A1之海洛因共十三兩，得款一百五十
四萬元（總價應為一百五十六萬元，惟甲○○少收取二萬元）。
蔡桂雲取得海洛因後轉交予A1，並自其之前向上訴人購買之五兩
海洛因，撥二兩轉賣A1，以補A1不足數，A1亦再交付蔡桂雲十五
萬元，A1因此購得十兩海洛因。(3)、九十二年三月中旬，上訴人
再於前揭同居處所販賣九兩海洛因予蔡桂雲，價款共一百萬元，
蔡桂雲先交付七十萬元，並言明其餘三十萬元隔數日再支付。同
年月十七日晚間，上訴人前往蔡桂雲住處收取三十萬元，同時再
販賣海洛因五兩予蔡桂雲，告知價格為六十萬元，惟並未當場收
款。至同年月二十二日夜晚，上訴人前往收取價款時，蔡桂雲僅
交付五十萬元，尚欠上訴人價款十萬元。(4)、九十一年十二月至
九十二年一月間某二日（二日相隔之時間約三至五天），由上訴
人在其同居處所，以每兩十三萬元之價格，出售海洛因二次予尤
文良，每次出售一兩，合計二十六萬元，尤文良先後僅交付十八
萬元，尚欠價款八萬元。(5)、九十二年一月間某日，上訴人欲將
約二兩海洛因以二十四萬元販賣給王英豪，即由具有共同販賣海
洛因營利意圖之蘇丹，先以電話聯絡其小叔王英豪至其同居處樓
下，由蘇丹將約二兩海洛因交給王英豪，惟王英豪當場僅交付蘇
丹二十二萬元，餘款二萬元迄未交付。嗣於九十二年三月二十二
日，檢察官因毒品案件逮捕A1，繼而拘捕居間聯繫之蔡桂雲；經
蔡桂雲指證，於同年月二十四日八時三十分許，在桃園市○○路
四四一號三樓之一拘捕上訴人、蘇丹二人，並扣得如原判決附表
編號二、四所示上訴人所有，供販賣海洛因所用之物。蘇丹於到
案後自白犯行，並主動帶同員警至上開同居處廚房水槽下方暗格
內，取出上訴人販賣所餘，以如原判決附表編號七所示巧克力鐵
盒及黃色布袋包裝之海洛因（海洛因之重量及外包裝之重量詳如
原判決附表編號八所示）等情，因而撤銷第一審關於上訴人販賣
第一級毒品部分之判決，改判仍論處上訴人共同連續販賣第一級
毒品罪刑，固非無見。
惟查：（一）、被告以外之人於審判外之言詞或書面陳述，除法
律有規定者外，不得作為證據，刑事訴訟法第一百五十九條第一
項定有明文。而所謂法律有規定者，即包括同法第一百五十九條
之一至之五所規定傳聞證據具有證據能力之例外情形。故如欲採
被告以外之人於審判外之言詞，即如警詢或檢察官偵查中之言詞
為證據時，必須符合法律所規定之例外情形，方得認其審判外之
陳述有證據能力，並須於判決中具體說明其符合傳聞證據例外可
信之情況及心證理由，否則即有違證據法則及判決不備理由之違
誤。至刑事訴訟法施行法第七條之三雖規定：中華民國九十二年
一月十四日修正通過之刑事訴訟法施行前，已繫屬於各級法院之
案件，其以後之訴訟程序，應依修正刑事訴訟法終結之。但修正
刑事訴訟法施行前已依法定程序進行之訴訟程序，其效力不受影
響。所謂依法定程序進行之訴訟程序「效力不受影響」，其立法
理由謂：「……但為避免程序之勞費，本諸舊程序用舊法，新程
序始用新法之一般法則，各級法院於修正之刑事訴訟法施行前，
已依法踐行之訴訟程序（包含相關證據法則之適用），其效力不
受影響。故而，對於提起上訴之案件，於修正刑事訴訟法施行前
，原審法院就可得為證據之證據，已依法定程序調查者，其效力
亦不受影響，……。」是該條所稱「依法定程序進行之訴訟程序
」，當指各級法院審理已繫屬之案件適用修正前之訴訟程序而言
，自不包含警詢及偵查中之調查程序在內。按諸上開立法理由，
法院於審理案件時，如法律修正公布施行，則本諸舊程序用舊法
，新程序用新法之一般法則，應適用新法，在此情形，刑事訴訟
法第一百五十九條之一至第一百五十九條之五所謂傳聞證據及其
例外之規定，當亦有其適用，否則無異指被告以外之人在修法前
已製作完成之警詢或偵查筆錄，只要在修法前業經法院踐行證據
調查程序，縱使在法律修正後案件尚未終結，亦一律認為具有證
據能力，變相剝奪修正後法律規定之適用，與「舊程序用舊法，
新程序用新法」之大原則相齟齬，自屬違背立法本意。原判決理
由貳、引用證人蔡桂雲、李安祺、張明娟（即A1）、蘇丹等人在
調查站調查或偵查中之陳述、證言，據為不利上訴人之論斷，並
於原判決理由壹、（程序方面）一、逕為說明「證人A1、李安祺
、蔡桂雲、張明娟、蘇丹等人在調查站調查或偵查中之證詞，均
係於新修正刑事訴訟法施行前依舊刑事訴訟法法定程序踐行之訴
訟程序所製作，依上述法條規定說明，其效力不受新修正刑事訴
訟法之影響，自有證據能力。」揆諸首開說明，自與證據法則有
違。（二）、有罪判決書之事實一欄，為判斷其適用法令當否之
準據，法院應將依職權認定與論罪科刑有關之事實，翔實記載，
然後於理由內逐一說明其憑以認定之證據，並使事實認定與理由
說明，互相適合，方為合法。倘事實認定與理由說明，不相一致
，或事實與理由欄內之記載，前後齟齬，按諸刑事訴訟法第三百
七十九條第十四款後段規定，均屬判決理由矛盾之當然違背法令
。原判決事實二、(一)、(二)、(4)認定上訴人於九十一年九月十一日
後約二個月內連續二次販賣海洛因予蔡桂雲各一兩（均為十二萬
元）、於九十一年十二月至九十二年一月間二次販賣海洛因予尤
文良各一兩（均為十三萬元）部分，無非依據證人蔡桂雲、蘇丹
、尤文良之證言、上訴人於扣案記事本之記載為其依據（原判決
第七頁第十行起、第八頁第八行起、第十三頁第十行起、第十七
頁，理由貳、一、(一)、(四)、(六)）。然就此部分販賣情節，證人蔡
桂雲於九十二年三月二十四日、四月一日在調查站係陳稱「約隔
九十一年九月十一日後一、二個月，『小馬』……在電話中表示
……需要安非他命……因為……我才替『小馬』調貨，經過此事
後，『小馬』又打電話給我表示他有朋友在賣海洛因……他即要
我至前述……三樓住處拿約一、二個海洛因樣品，我拿回來交給
阿娟看過後，覺得不錯，我就陸續向『小馬』買過三、四次海洛
因，除前述數量比較多以外，每次交易數量都在一、二個左右…
…」；「約於九十一年十、十一月間，小馬打電話給我表示他有
朋友在賣海洛因……我就陸續向小馬買過三、四次海洛因，每次
交易數量都在一、二個左右，……」等語，揆諸相關筆錄及原判
決理由之說明至明，此與原判決事實記載上訴人此部分係販賣海
洛因二次予蔡桂雲，每次各一兩（按即一個）乙節已有矛盾。究
此部分蔡桂雲之證言有何補強證據可供參佐證明為真正？否則如
何據為不利上訴人之論斷？關於上訴人販賣海洛因予尤文良部分
，固經證人尤文良證述在卷，然證人蘇丹於調查站係證稱扣案記
事本所載「文12」係「表示賣海洛因給游文良（按：應係尤文良
之誤載）收到十二萬元」等語，與尤文良所述亦非全然相符，究
除上開蘇丹之證言外，尚有何證據足以證明尤文良之證述內容與
事實相符？何以尤文良與蘇丹之證言有上開矛盾情形？究以何者
為可採？有何依據？原判決亦未予敘明即遽為不利上訴人之論斷
，自有判決理由矛盾及理由不備之違法。以上或為上訴意旨所指
摘，或為本院得依職權調查之事項，應認上訴為有理由。按第三
審法院應以第二審判決所確認之事實為判決基礎，刑事訴訟法第
三百九十四條第一項前段定有明文。原判決上述之違背法令，影
響於事實之確定，本院無可據以為裁判，應將原判決撤銷，發回
原審法院更為審判。原判決理由貳、五、六（即原判決第四四、
四五頁）關於不另為無罪諭知部分，基於審判不可分之原則，併
予發回，附此敘明。
據上論結，應依刑事訴訟法第三百九十七條、第四百零一條，判
決如主文。
中    華    民    國  九十七  年    一    月   十七   日
                      最高法院刑事第一庭
                          審判長法官  董  明  霈
                                法官  林  茂  雄
                                法官  張  祺  祥
                                法官  呂  永  福
                                法官  吳  昆  仁
      本件正本證明與原本無異
                                      書  記  官
中    華    民    國  九十七  年    一    月  二十一  日
                                                      Ｋ


司法院資訊處製作；財團法人民間司法改革基金會備份。
